【裁判字號】    97,基簡,959
【裁判日期】    980615
【裁判案由】    返還不當得利
【裁判全文】
臺灣基隆地方法院民事判決             97年度基簡字第959號
原      告  乙○○
被      告  美之國公寓大廈管理委員會
                        樓
法定代理人  甲○○
訴訟代理人  陳培仁律師
訴訟代理人  黃英豪律師
上列當事人間返還不當得利事件，本院於98年6月1日言詞辯論終
結，判決如下：
    主  文
被告應給付原告新臺幣壹拾伍萬伍仟元及自民國九十七年十月二
十四日起至清償日止按年息百分之五計算之利息。
訴訟費用新臺幣壹仟陸佰陸拾元由被告負擔。
本判決第一項得假執行；但被告如於假執行程序實施前，以新台
幣壹拾伍萬伍仟元為原告預供擔保，得免為假執行。
    事實及理由要領
一、本件原告主張：原告居住於基隆市○○區○○路201巷8弄50
    號，為被告所屬「美之國社區」之區分所有權人之一，原告
    與鄰房5戶之公共污水幹堵塞不通，被告遲不修復此公共施
    ，致各住戶之糞水洩出，影響原告生活品質及生活上極大之
    困擾，污水幹管為公共設施，本應由被告負修繕之責，惟原
    告曾多次要求被告修繕，被告均置之不理，原告恐損害擴大
    ，自行僱工修繕，在室內挖化糞池及抽取設備等，支付修繕
    費新臺幣（下同）155,000元，為此依不當得利之法律關係
    提起本件訴訟，請求判命被告如數給付，並加給自起訴狀繕
    本送達被告之翌日（即97年10月24日）起至清償日止按年息
    ５％計算之法定遲延利息。並提片、估價單、存證慚函，調
    解委員會通和書等為證。
二、被告則辯稱：原告所指之修復地點並非共用部分或約定共用
    部分，被告無修復義務，，被告於96年間即委託廠商施工補
    救，經承包廠商至現場勘查後，發現如欲開挖埋設於地下之
    公共污水幹管，重新修繕，將破壞擋土牆，且影響地上物之
    建築結構，故而僅能先作污水幹管之疏通工作，因此被告即
    委託廠商負責處理管線疏通，被告對社區污水公共幹管之管
    理維護無過失可言，證人丙○○亦證稱主幹管約在地下四米
    ，以目前建築已完成要修主幹管有困難等語，顯然主幹管空
    客觀上難以修復，原告之損害不能歸責於被告。被告之支出
    即非原告依法應負責，被告自無任何利益可言，亦無不當得
    利之情形等語資為抗辯。為此聲明駁回原告之訴，如受不利
    益之判決願供擔保免為假執行。
三、本件原告依民法第176條起訴，於言詞辯論終結前改以不當
    得利之法律關係請求，其請求基礎事實同一，依民事訴訟法
    第255條第1項第2款之規定，應予准許。
四、按「無法律上之原因而受利益，致他人受損害者，應返還其
    利益。雖有法律上之原因，而其後已不存在者，亦同。」民
    法第179條定有明文；按所謂公寓大廈之共用部分，指專有
    部分以外之其他部分及不屬專有部分之附屬建築物而供共同
    使用者; 「共用部分、約定共用部分之修繕、管理、維護，
    由管理負責人或管理委員會為之。其費用由公共基金支付或
    由區分所有權人按其共有之應有部分比例分擔之。但修繕費
    係因可歸責於區分所有權人或住戶之事由所致者，由該區分
    所有權人或住戶負擔。其費用若區分所有權人會議或規約另
    有規定者，從其規定。」公寓大廈管理條例第3條第4款、第
    10條第２項亦分別定有明文。原告主張其為污水回流而從事
    化糞池及抽水設備之施工等情，有其提出之前述證據可證，
    復為被告所不爭執，並經本院兩次到場勘驗在卷，言為真實
    。本件兩造爭點在於該施工責任是否被告所應負責：
(一)經查，原告等9戶住家，係位處該社區內之污水幹管之末端
    ，而因污水幹管阻塞導致原告等8戶之室內污水回流，而因
    幹管深埋地下四公尺以上，修繕困難等情，業經證人丙○○
    到場證述在卷並有被告提出同巷道第40號、42號住戶於95年
    8月28日之函件可稽。本件阻塞者係社區部分住戶共同使用
    之污水幹管，雖因社區因建築方式而有不同區塊，其共用部
    分未必為全部住戶所共用，可能僅部分住戶使用，惟此為大
    型社區必然之設施分佈情形，不影響其為公寓大廈共用部分
    之性質。
(二)該污水幹管深埋地下，修繕困難亦為兩造所不爭執，則原告
    以在自家室內修建化糞池、抽水設備等簡單方式，解決污水
    回流屋內之公共設施問題，以替代艱難之污水幹管修復方式
    ，其方式為解決此公用部分缺失之必要手段，該費用依公寓
    大廈管理條例第10條第2項之規定，自應由社區之公共基金
    或區分所有權人按比例分擔之，而被告即對之有修繕、管理
    、維護之責，則原告自行僱工修繕並支出修繕費155，000元
    ，被告自應返還原告該費用元之不當得利。從而原告依民法
    第179條之規定，訴請被告給付155,000元及自起訴狀繕本送
    達被告之翌日（即97年10月24日）起至清償日止按年息５％
    計算之法定遲延利息，自屬正當，應予准許。
五、訴訟費用1,660.元，依民事訴訟法第78條規定，應由敗訴之
    被告負擔，爰一併確定其數額如主文第2項所示。
六、本件係就民事訴訟法第427條第１項，關於財產權之訴訟，
    其標的之金額或價額在新臺幣50萬元以下者=,適用簡易程序
    所為被告敗訴之判決」，依民事訴訟法第389條第1項第3款
    規定，應依職權宣告假執行，爰依職權宣告之。並依同法第
    392條第2項規定，依職權宣告被告預供擔保，得免為假執行
七、據上論結，本件原告之訴為有理由，依民事訴訟法第436 條
    第2項、第78條、第389條第１項第３款、第392條第2項，判
    決如主文。
中    華    民    國    98    年    6    月    15    日
                  民事庭法  官  蔡聰明
以上正本係照原本作成。
對於本件判決如有不服，應於收受送達後20日內向本院提出上訴
書狀，上訴於本院合議庭，並按他造當事人之人數附具繕本。
中    華    民    國    98    年    6    月    15    日
                        書記官  林蔚菁


司法院資訊處製作；財團法人民間司法改革基金會備份。
